臺灣士林地方法院刑事判決　　　　　　　 99年度易字第353號
公　訴　人　臺灣士林地方法院檢察署檢察官
被　　　告　施舜懷
選任辯護人　廖世昌律師
　　　　　　王俊翔律師
　　　　　　安玉婷律師
上列被告因詐欺案件，經檢察官提起公訴（99年度偵續字第165
號），本院判決如下：
    主  文
施舜懷意圖為自己不法之所有，以詐術使人將本人之物交付，處
有期徒刑陸月，如易科罰金，以新臺幣壹仟元折算壹日。
    事  實
一、施舜懷原係日堯國際股份有限公司（下稱日堯公司，原址設
    臺北市士林區○○○路○ 段141 巷7 號1 樓）負責人，經營
    汽、機車零件買賣，該公司於民國96年5 月以前曾為日本汽
    車公司JS CORPORATION CO, LTD. （下稱JS公司）之在臺代
    理商，於98年1 月間，因亞狄車房汽車維修廠即周怡伶（下
    稱亞狄車房，址設臺北市○○路○ 段401 巷187 號1 樓）欲
    向JS公司購進「JS RACING COMPLETE ENGING 」汽車引擎1
    顆（下稱本案引擎）而與施舜懷洽商。詎施舜懷明知日堯公
    司當時已非JS公司之在臺代理商，並未再取得JS公司之新代
    理權，竟意圖為自己不法所有，基於詐欺取財之犯意，向亞
    狄車房負責人周怡伶及汽修技師趙世安佯稱其仍有JS公司之
    代理權云云，致使周怡伶、趙世安陷於錯誤，以為施舜懷確
    能為亞狄車房購得本案引擎，乃於98年1 月19日在亞狄車房
    與施舜懷簽約訂購本案引擎，價金為新臺幣（下同）28萬元
    ，並加購相關零件節氣門1 萬2,000 元、鋁製二排水箱2 萬
    8,000 元，合計32萬元。周怡伶並於簽約時當場交付現金10
    萬元之訂金予施舜懷。嗣於98年2 月4 日前之1 、2 日，施
    舜懷明知其因無JS公司之代理權而無法訂購本案引擎及相關
    零件，竟仍承前同一犯意，接續向趙世安、周怡伶佯稱日方
    已出貨云云，致使趙世安、周怡伶信以為真，又於98年2 月
    4 日匯款12萬元至施舜懷指定之臺灣銀行天母分行00000000
    0000號帳戶。迄98年3 月底，施舜懷再承前同一犯意，接續
    致電趙世安、周怡伶佯稱本案引擎已在海關云云，要求再支
    付尾款10萬元，俾向海關領貨，惟趙世安、周怡伶認為與合
    約內容不符，察覺有異，乃向JS公司查證，得知施舜懷未曾
    下訂本案引擎，始知受騙。
二、案經周怡伶告訴臺灣士林地方法院檢察署檢察官偵查起訴。
    理  由
壹、證據能力部分：
一、按被告以外之人於審判外之言詞或書面陳述，除法律有規定
    外，不得作為證據，刑事訴訟法第159 條第1 項定有明文。
    又檢察事務官依法院組織法第66條之3 第1 項第2 款受檢察
    官之指揮詢問證人時，依同條第2 項之規定，乃視為刑事訴
    訟法第230 條第1 項之司法警察官。本件證人即告訴人周怡
    伶、證人趙世安乃被告施舜懷以外之人，其於偵查中檢察事
    務官詢問時所為之陳述，業經辯護人以屬於審判外之陳述而
    不同意作為證據（見審易卷第18-6頁，本院卷第38、114 頁
    ），檢察官復未舉證證明上開證人於檢察事務官詢問時之陳
    述，有何較可信之特別情況，且為證明犯罪事實所必要之情
    形，依上規定，該證人之前揭陳述，自不得作為認定被告有
    罪之證據。
二、次按被告以外之人於偵查中向檢察官所為之陳述，除顯有不
    可信之情況者外，得為證據；證人、鑑定人依法應具結而未
    具結者，其證言或鑑定意見，不得作為證據，刑事訴訟法第
    159 條之1 第2 項、第158 條之3 分有明文。本件告訴人於
    99年5 月20日、同年6 月8 日、同年7 月21日，證人趙世安
    於99年7 月21日偵訊時向檢察官所為之陳述，並未經具結，
    依上規定，該等偵訊時之陳述，亦不得作為認定被告有罪之
    證據。
三、再按被告以外之人於偵查中向檢察官所為之陳述，除顯有不
    可信之情況者外，得為證據，刑事訴訟法第159 條之1 第2
    項定有明文。又被告以外之人於偵查中所為之陳述，因其陳
    述未經被告詰問，應認屬於未經合法調查之證據，並非無證
    據能力，而禁止證據之使用。本件證人趙世安於偵查中99年
    6 月8 日檢察官訊問所為之陳述，業經具結（見偵續卷第36
    頁），且檢察官原則上均能遵守法律規定，不致違法取供，
    另依其陳述作成時之客觀條件及環境而為判斷，均係出於供
    述者之真意，並無顯有不可信之情況，其該次於檢察官訊問
    時之陳述，本具證據能力。又本院亦依檢察官之聲請，於審
    判期日使證人趙世安到庭接受被告及辯護人之對質詰問，已
    經完足合法證據調查（見本院卷第98至100 頁），被告之對
    質詰問權已受保障，依上說明，趙世安前揭偵訊陳述自得作
    為證明被告本案犯罪之證據。
四、本件其他資以認定事實所憑之卷證資料，檢察官、被告及辯
    護人於本院準備程序、審理時均不爭執證據能力（見審易卷
    第18-6頁，本院卷第38頁、第114 頁背面至第116 頁），且
    無證據足認係公務員違背法定程序所取得，又卷內各項書證
    亦無刑事訴訟法第159 條之4 第1 款、第2 款之顯有不可信
    情況，均有證據能力。
貳、實體部分：
一、訊據被告坦承：伊係日堯公司負責人，於96年5 月以前曾為
    JS公司在臺代理商，於98年1 月間，亞狄車房因欲購進本案
    引擎而與之洽商，日堯公司當時已非JS公司之代理商，且未
    再取得新代理權，於98年1 月19日與亞狄車房簽訂本案引擎
    及其他相關零件之訂購單，價金合計32萬元，並當場收受由
    告訴人周怡伶交付之現金10萬元之訂金，嗣告訴人又於98年
    2 月間匯款12萬元至伊指定之上開帳戶，於98年3 月底伊有
    與趙世安聯繫，以及伊有向JS公司董事村上久明聯繫訂購本
    案引擎事宜，但村上久明要伊聯絡JS公司在臺中之經銷商（
    見審易卷第17頁背面，本院卷第38頁背面至第39頁）等情，
    核與證人即告訴人周怡伶於本院審理時、證人即亞狄車房負
    責洽商聯繫本案引擎訂購之汽修技師趙世安於偵訊及本院審
    理時所述：向日堯公司訂購本案引擎、與被告簽約及前後2
    次交付價金（見偵續卷第33頁，本院卷第96至99頁）等節，
    及證人即JS公司董事村上久明於偵訊結證：被告有透過電子
    郵件向伊詢問過本案引擎，因為被告已不是代理商，所以伊
    請伊公司在臺代理商跟被告談，伊公司並無接受被告訂單而
    將本案引擎送至海關（見偵續卷第45頁）之情相符，並有亞
    狄車房訂購單、國泰世華商業銀行98年2 月4 日匯出匯款回
    條（見他卷第15、16頁）在卷可稽。又告訴人及趙世安於98
    年3 月底，曾向JS公司查證被告訂購本案引擎之情形，而自
    JS公司獲知並無被告下訂本案引擎之交易，及被告已非JS公
    司代理商等節，除據證人趙世安結證（見偵續卷第33頁，本
    院卷第99頁背面）屬實外，並有卷附JS公司回函（見偵續卷
    第12頁）足憑。以上事實首堪認定。
二、被告雖矢口否認有何詐欺取財之犯行，辯稱：亞狄車房向伊
    訂購本案引擎時明確知悉伊非JS公司之代理商，伊狀況亞狄
    車房都很清楚，伊不確定告訴人是否在98年2 月4 日匯款12
    萬元，合同上面寫2 月13日付款，時間到告訴人就會匯過來
    ，伊不用跟亞狄車房說日方是否出貨，98年3 月伊有跟趙世
    安聯繫，是在協商延後交貨，伊並沒有告知趙世安引擎在海
    關這件事（見本院卷第37頁背面、第39頁）云云。辯護意旨
    則略以：告訴人與趙世安係男女朋友，且同在亞狄車房，關
    係匪淺，對於被告究竟致電何人所述不一，所言是否可信有
    所疑問，被告於98年1 月即積極接洽JS公司之新代理權，雖
    未順利取得，但有否代理權僅是折扣問題，當時被告仍可訂
    購JS貨品並出貨予告訴人，98年3 月被告員工江志偉得知督
    龐企業（DP）在爭取JS公司代理權，亦與該公司負責人達成
    協議，如督龐企業獲得JS公司代理權，將向其訂購貨品以出
    貨予告訴人（見本院卷第118 至123 頁）云云，為被告置辯
    。惟查：
  (一)被告於本案引擎之洽商訂約時，有向告訴人及趙世安表示有
    JS公司代理權，告訴人始與被告簽約之事實，業據證人周怡
    伶於本院審理時證稱：被告說有代理權，伊記得被告有拿1
    份之前代理的文件給伊看，伊未注意該文件有無過期，伊一
    直覺得被告有代理權，如果被告沒有代理權，伊不會跟被告
    買，整個交易過程中，被告也沒有說過要向其他公司或代理
    商調貨或拿貨（見本院卷第96頁、第97頁背面）、證人趙世
    安於本院審理時證稱：被告拿電腦列印載有品項、金額的報
    價單表示有代理權，伊知道日堯公司之前曾經有JS公司代理
    權，伊是一直到第3 次付款前察覺有異，向JS公司查證後，
    始知日堯公司已經結束代理，在整個交涉過程中，被告並未
    提及有向其他公司調貨（見本院卷第99、100 頁）等語明確
    ，且參諸被告亦供承：當初向告訴人報價32萬元，是有將代
    理權放進報價考量（見審易卷第18頁）等語，足見本件交易
    確係在「有代理權」之前提下洽談，併衡以被告與告訴人前
    已有交易往來2 、3 年，此經被告、告訴人及趙世安一致供
    述在卷（見偵續卷第33頁，本院卷第96頁），且趙世安並知
    被告曾代理過JS公司，然在此情形下，被告於交涉本案引擎
    之洽購時竟未明確告知已無JS公司代理權，自有使告訴人及
    趙世安誤信其仍為JS公司代理商之意，在在可徵被告應有向
    告訴人及趙世安表示有JS公司代理權之情。又被告既曾為JS
    公司之代理商，如前所述，對於非JS公司代理商並無法直接
    向JS公司訂貨乙節，自是知悉甚詳，而審諸被告於簽約收受
    訂金後，既未向JS公司下訂單，亦無向其他公司或代理商洽
    購本案引擎，可見被告確實以佯稱係JS公司代理商之方式而
    為詐術之實行，足以認定。被告辯稱：亞狄車房訂購時已明
    知伊非代理商云云，並不可採。
  (二)再被告於98年2 月4 日前之1 、2 日，致電告訴人及趙世安
    稱日方已出貨云云，使告訴人於98年2 月4 日將第2 次貨款
    12萬元匯至被告指定之上開帳戶，同年3 月底，被告又致電
    告訴人及趙世安稱本案引擎已在海關云云，要求支付尾款10
    萬元，俾向海關領貨等節，亦據證人周怡伶於本院審理時、
    證人趙世安於偵訊及本院審理時結證（見偵續卷第33頁，本
    院卷第97、99頁）明確。而觀之本件訂購單關於第2 次付款
    ，乃約定：「付款方式：…2 月13日出貨前壹拾貳萬元正」
    （見他卷第15頁），既已明訂彼間關於該次付款之時間及條
    件，則依一般交易常情，如非被告有以上開電話知會告訴人
    及趙世安付款條件已然成就，告訴人斷無提早近10天之前即
    急為匯款之理，被告辯稱：時間到告訴人就會匯過來云云，
    自非可採。又被告於偵訊時先供稱：98年3 月底，伊人在國
    外跟趙世安通話，伊忘了有無跟趙世安說引擎在海關這件事
    （見偵續卷第34頁）云云，隨即改辯稱：伊沒有講引擎在海
    關這件事（同上卷頁）云云，已見心虛之情，其嗣於本院準
    備程序中復辯稱：98年3 月底，伊跟趙世安聯絡是在協商將
    本件採購案延後交貨，由趙世安跟亞狄車房客戶協商（見本
    院卷第39頁）云云，苟被告真僅有與趙世安協商延後交貨而
    無要求支付尾款，則趙世安既已明知被告暫時無法交貨，豈
    有會心下生疑而逕向JS公司查證被告訂貨情形之理，足徵被
    告應有致電告訴人及趙世安告知日方已出貨、貨已在海關等
    云而要求支付貨款至明。稽上，由被告實際上並未向JS公司
    訂購本案引擎，卻仍以「日方已出貨」、「貨已在海關」等
    不實事項，向告訴人及趙世安要求支付第2 次貨款及尾款，
    告訴人並以匯款方式交付第2 次貨款予被告，足見被告確實
    有欺罔之心並為詐術之實行無疑。
  (三)另被告於偵訊時供稱：伊所收取之價金用至公司轉投資中國
    用，去作一些大宗物資的買賣，因為沒有賺錢，錢無法拿回
    來（見偵續卷第34頁）等語，合於被告及告訴人於本院準備
    程序所述：案發後被告無法即刻償還貨款，僅能每月1 萬元
    分期償還告訴人（見審易卷第18頁，本院卷第37頁背面）之
    情，並足徵被告於偵訊翻稱：伊想說收錢後，如果談得成，
    再將錢付給日方（見偵續卷第46頁）云云，並不可採。則由
    被告向告訴人收取金錢後，並未用於購買本案引擎使用，反
    用於自己公司之投資，其有不法所有之意圖，亦堪認定。
  (四)辯護人固為被告辯稱：告訴人及趙世安證述可疑云云。然酌
    以告訴人及趙世安就亞狄車房與被告間本案引擎交易過程、
    支付貨款之緣由等重要情節均屬一致，並無矛盾，而不論被
    告究竟致電何人，均在通知亞狄車房，縱使告訴人及趙世安
    之供述就此有所出入，但無礙於本件犯罪事實之認定。併參
    諸被告與告訴人既前已交易往來有2 、3 年之久，且被告已
    經就訂購本案引擎未果之事，以每月支付1 萬元之方式，償
    還告訴人當中，如前所述，彼間自無深仇大恨，衡情若非告
    訴人確實遭受被告訛詐，其豈有仍然堅持繼續告訴而持如此
    毫無轉寰餘地態度（見審易卷第18頁背面，本院卷第117 頁
    ）之理，況告訴人於本院審理時、趙世安於偵訊及本院審理
    時均經具結為證，更無僅為此已經在償還中之一次失敗交易
    ，而甘冒偽證刑責虛詞構陷被告之理，則告訴人及趙世安如
    上所證自屬可信。辯護人雖又以：被告曾積極接洽JS公司新
    代理權，雖未取得，但仍可訂購JS貨品並出貨予告訴人，被
    告並與督龐企業（DP）協議，如獲JS公司代理權，將向其訂
    貨交付告訴人云云，並聲請傳喚被告員工江志偉為證人。然
    證人村上久明於偵訊時已明確證稱：被告透過電子郵件向伊
    詢問本案引擎，因被告已非代理商，故伊請伊公司在臺代理
    商與之洽談（見偵續卷第45頁）等語，且就被告於偵查中提
    出之JS公司人員98年2 月底訪臺聯絡電子郵件（見偵續卷第
    38頁），則證稱：伊有寄了1 封信給被告，內容是講到伊公
    司與AG AUTO 有代理關係，時間到98年5 月，因為代理關係
    還存在，所以還不能跟被告所代表的DP公司談代理，這封信
    並沒有提到引擎的事情（同上卷頁）等語，並有該電子郵件
    附卷可按，足見被告確實無法就本案引擎向JS公司訂貨，遑
    論出貨予告訴人，且JS公司亦拒絕洽談代理權，而被告於能
    否取得新代理權、可否向JS公司訂購本案引擎等節，均在未
    定之天情形下，即向告訴人佯稱有JS公司代理權、日方已出
    貨、貨已在海關云云，而誆取或欲誆取貨款，則所辯洽談代
    理、尋購本案引擎，縱屬真實，亦係事後行為，並無礙於被
    告詐欺犯罪已然成立之事實。是辯護人此部分所辯，亦非可
    取，而證人江志偉就此部分所為證述，尚難執為有利被告之
    認定。
  (五)至起訴意旨以被告明知日堯公司早已歇業，竟隱瞞此事實，
    以日堯公司名義與告訴人簽約買賣本案引擎，而認此部分亦
    屬被告實行之詐術云云。然日堯公司固於97年3 月1 日由財
    政部臺北市國稅局士林稽徵所通報擅自歇業他遷不明，有該
    稽徵所99年5 月26日財北國稅士林營業字第0990008116號函
    及所附相關營業稅稅籍資料（見偵續卷第29、30頁）在卷可
    稽，惟此僅能證明日堯公司未繼續於其登記地址營業，尚不
    足認該公司其時已經確實無營業之情形，而被告供稱：伊公
    司於98年6 月歇業（見偵續卷第20頁）等語，核與證人江志
    偉證稱：伊98年在日堯公司任職（見本院卷第100 頁背面）
    乙情相符，又被告供稱：98年3 月底日堯公司還有出貨一組
    離合器給亞狄車房（見偵續卷第34頁）等語，此為告訴人所
    不否認（同上卷頁），並有被告提出之發票1 紙（見偵續卷
    第37頁）存卷為憑，是以尚無從遽認日堯公司於本案引擎訂
    購時，確實已無營業之情形，即難謂被告有何隱匿實際歇業
    事實以為詐術之行為，起訴意旨容有誤會，附此敘明。
  (六)綜上所述，被告前揭所辯，核屬卸責之詞，均非可採。其犯
    行已臻明確，應予論科。
三、核被告所為，係犯刑法第339 條第1 項之詐欺取財罪。被告
    雖前後多次對告訴人為詐術之實行，然其係針對本案引擎之
    同一訂購單上所約定之不同付款時期、條件而為，應係基於
    單一之詐欺取財犯意，就交易常情，依一般社會健全觀念，
    尚難強行分開，自屬一犯意接續多次行為，合為包括之一行
    為予以評價，較為合理，為接續犯之單純一罪。爰審酌被告
    前無犯罪紀錄，有臺灣高等法院前案紀錄表在卷可稽，素行
    尚可，竟依恃告訴人與之多次交易往來之信賴，訛詐告訴人
    金錢，所為非是，及其犯罪動機、目的、手段、生活狀況、
    智識程度，詐騙實際所得之金額，對告訴人所造成之損害，
    犯後否認犯行，雖無悔意，但仍在逐月以1 萬元償還告訴人
    當中之犯後態度等一切情狀，量處如主文所示之刑，資為懲
    警。
據上論斷，應依刑事訴訟法第299 條第1 項前段，刑法第339 條
第1 項、第41條第1 項前段，刑法施行法第1 條之1 ，判決如主
文。
本案經檢察官李松德到庭執行職務。
中    華    民    國   100    年    8     月    23    日
                  刑事第二庭審判長法  官  王梅英
                                  法  官  蔡明宏
                                  法  官  李冠宜
以上正本證明與原本無異。
如不服本判決應於收受判決後10日內向本院提出上訴書狀，並應
敘述具體理由；其未敘述上訴之理由者，應於上訴期間屆滿後20
日內向本院補提理由書（均須按他造當事人之人數附繕本），切
勿逕送上級法院。
                                  書記官  劉欣怡
中    華    民    國   100    年    8     月    24    日
附錄：本案論罪科刑法條全文
中華民國刑法第339條
（普通詐欺罪）
意圖為自己或第三人不法之所有，以詐術使人將本人或第三人之
物交付者，處5 年以下有期徒刑、拘役或科或併科1 千元以下罰
金。
以前項方法得財產上不法之利益或使第三人得之者，亦同。
前二項之未遂犯罰之。